臺灣高等法院刑事判決　　　　　　　 100年度上易字第2049號
上　訴　人
即　被　告　林慧君
上列上訴人因詐欺案件，不服臺灣桃園地方法院100年度易字第
126號，中華民國100年7月20日第一審判決（起訴案號：臺灣桃
園地方法院檢察署98年度調偵字第402號），提起上訴，本院判
決如下：
    主  文
上訴駁回。
    事  實
一、林慧君因婚前娘家投資失敗及其積欠互助會款、復向他人借
    款之債務，自民國93年間起，累計積欠款項高達新臺幣（下
    同）約200萬至300萬元，每月所須支付債務利息超過20萬元
    ，迄至95年間其在新北市○○區○○路160巷4號1樓經營服
    飾精品店前，別無其他工作收入，婚後家庭經濟僅賴當時之
    配偶洪和興（業經臺灣板橋地方法院檢察署檢察官以97年度
    調偵字第1318號為不起訴處分確定）每月約8萬元薪資支應
    ，惟仍入不敷出，經濟情況甚為艱困，雖曾向洪和興之表姊
    高瑞蓉（業經臺灣桃園地方法院檢察署檢察官以99年度偵字
    第28020號另案偵辦中）借貸，惟已無力還款，為求周轉，
    竟與高瑞蓉共同基於意圖為自己不法所有之犯意聯絡，透過
    高瑞蓉以林慧君為借款人名義向吳佩芬借款。並對吳佩芬隱
    瞞林慧君已無力還款之經濟窘境，於如附表所示之時間、地
    點，接連由高瑞蓉出面施以如附表所示之行騙手法，致吳佩
    芬一再陷於錯誤，誤信各筆款項貸與林慧君乃供投資位在新
    北市○○區○○路1段110號9樓之3「楓江運通有限公司」（
    下稱楓江公司）之用，將來可獲取優渥之投資利益，吳佩芬
    受騙後，乃於附表所示之付款時間，陸續迭將如附表所示之
    款項匯入林慧君名下永豐商業銀行海山分行帳號0000000000
    0000號帳戶或將部分款項交付高瑞蓉收受，林慧君、高瑞蓉
    以此等方式接續聯手詐欺吳佩芬所付出之各筆款項得手，嗣
    吳佩芬發覺有異而向林慧君追討款項，始悉林慧君未將各筆
    款項用於投資楓江公司反倒挪作他用，始知受騙。
二、案經吳佩芬訴由改制前之臺北縣政府警察局土城分局報告臺
    灣板橋地方法院檢察署呈請臺灣高等法院檢察署檢察長令轉
    臺灣桃園地方法院檢察署檢察官偵查起訴。
    理  由
壹、程序部分：
一、本件下列所引用之被告以外之人於警詢、偵訊之陳述，被告
    業於本院準備程序時同意作為證據，復未於言詞辯論終結前
    聲明異議，依刑事訴訟法第159條之5第2項、第1項規定，視
    為同意作為證據。本院並審酌上揭被告以外之人於警詢時所
    為之陳述，均係出於自由意志，並無證明力顯然過低之情形
    ，於檢察官偵查中所為之陳述，亦無顯不可信之情狀，係屬
    適當，應均有證據能力。
二、本院下列所引用卷內之文書證據、證物之證據能力部分，並
    無證據證明係公務員違背法定程序所取得，且檢察官、被告
    於本院亦均未主張排除下列文書證據、證物之證據能力，迄
    本院言詞辯論終結前亦均未表示異議，本院審酌前揭文書證
    據並無顯不可信之情況與不得作為證據之情形，依刑事訴訟
    法第158條之4反面解釋及第159條之4之規定，認均有證據能
    力。
貳、實體部分：
一、訊據上訴人即被告(下稱被告)林慧君坦承收取吳佩芬匯入其
    名下永豐銀行海山分行帳戶內如附表所示之款項，但未以該
    等款項投資楓江公司等情，惟矢口否認有何詐欺取財犯行，
    辯稱：其係向高瑞蓉商借款項，陸續有支付利息及償還部分
    本金，不知各筆款項之來源出自何人，其經常進出楓江公司
    打牌或賣衣服，但無投資楓江公司之事。不清楚高瑞蓉對幕
    後金主籌款之說詞，亦未要求高瑞蓉告知吳佩芬借款係作為
    投資楓江公司之用，吳佩芬指匯款入其帳戶係為投資，但情
    節與一般投資情形，尚屬有異。又其取得附表各筆款項前並
    不認識吳佩芬。案發後吳佩芬曾傳簡訊表示高瑞蓉從中賺取
    利差，應找高瑞蓉負責，其本身尚欠高瑞蓉款項，不可能與
    高瑞容共同詐欺吳佩芬。再者，案發時其尚有房地產，經濟
    尚屬寬裕，並非無還款能力，其曾支付吳佩芬利息及部分本
    金並承諾將來如有收入，會定期還款，無詐欺之意圖云云。
    經查：
  (一)刑法第339條第1項詐欺取財罪之成立，以意圖為自己或第三
    人不法所有而施詐術使人將本人或第三人之物交付為要件，
    加害者若有不法取得財物之意思實施詐欺行為，致被害者陷
    於錯誤而為財產上之處分受損，即應構成該罪。本案被告於
    透過高瑞蓉向吳佩芬取得各筆款項之初，是否明知經濟困窘
    已無清償各筆款項本金之能力，仍由高瑞蓉出面對吳佩芬誑
    稱以投資楓江公司為手段，施此詐術，使吳佩芬陷於錯誤而
    交付款項，為判斷本案是否成立詐欺罪之關鍵，核先敘明。
  (二)有關被告是否與高瑞蓉共同對告訴人吳佩芬施用詐術騙取如
    附表款項部分：
  (1)告訴人吳佩芬於附表所示付款時間，陸續將如附表所示款項
    匯入被告上開永豐銀行帳戶內或將部分款項交付高瑞蓉收受
    ，被告、高瑞蓉接續聯手取得吳佩芬所付出之各筆款項，但
    實際上該等款項並未用於投資楓江公司等情，業據被告於原
    審法院準備程序、審理中供陳無訛（見原審卷第20頁背面、
    第36頁至第37頁背面、第88至89頁），復經告訴人即證人吳
    佩芬於原審法院審理中證述詳盡（見原審卷第81頁背面至第
    83頁），並有上開被告之帳戶存摺歷史往來明細查詢紀錄可
    憑（見臺灣板橋地方法院檢察署97年度偵字第21918號卷第
    53、72、74頁），此部分之事實堪以認定。又被告係透過高
    瑞蓉，於附表所示之犯罪時間、地點，接連由高瑞蓉出面施
    以附表所示之手法，致吳佩芬陷於錯誤，誤信各筆款項貸與
    被告乃供投資楓江公司之用，即藉口被告係以獲取優渥之投
    資利益使己得以預扣首期利息暨可持續收取每期借款利息後
    取回本金，誘使吳佩芬接續多次出借款項等情，則據證人吳
    佩芬於原番法院審理中結證綦詳（見原審卷第82頁背面至第
    83 頁）；況被告於吳佩芬發覺有異而向被告追討前開款項
    之際，曾對吳佩芬主動表示未將前開款項分毫用於投資楓江
    公司等情，亦據證人高瑞蓉、黃若榆、吳佩芬於原審法院審
    理中均為一致之證詞（見原審卷第78、80、83頁），倘非被
    告心知高瑞蓉乃以所取得款項係供作投資楓江公司之用為由
    詐騙吳佩芬，被告何須贅向吳佩芬解釋上開款項去向實非原
    稱投資款用途？且被告自承其經常進出楓江公司打牌或賣衣
    服(見本院卷第51頁)，顯見被告確與楓江公司存有若干關連
    ，若非被告對外告知其與楓江公司有所關連，他人恐亦無法
    知悉此情，而被告利用其外觀上經常進出楓江公司而誘使支
    付款項者，誤認被告收取之款項確係用以投資楓江公司，證
    人吳佩芬指稱被告誑以借款係供投資楓江公司等情，自非空
    穴來風。另衡酌證人吳佩芬固為被告之債權人，但無事證可
    認其於案發期間與被告有何怨隙，次觀證人吳佩芬於原審法
    院審理中之陳述內容，對於非由被告出面聯繫借款事宜、出
    借款項已預扣首期利息部分，皆能坦然表示，顯見其所言尚
    無虛妄指證或一昧堆砌、加深被告涉案情節之事，堪以採信
    。綜合上情並參照上開帳戶存摺歷史往來明細查詢紀錄備註
    欄內載明匯款人為吳佩芬之情，足認被告確與高瑞蓉合意由
    高瑞蓉出面以如附表所示之手法詐欺吳佩芬一節為真。
  (2)又被告所收取如附表所示各筆款項之法律性質，究應定性為
    被告與吳佩芬間之「借貸關係」抑或其他法律關係，其等之
    間權利之享有與義務之負擔等項，依常情難以苛責或強令未
    受嚴謹法律教育之證人吳佩芬徹底瞭解而作區辨，甚至刁求
    其於法院審理中須為具體、正確地表達。而客觀言之，證人
    吳佩芬未因交付如附表所示之各筆款項即可實際參與楓江公
    司之經營、共同承擔楓江公司之盈虧損益，更未曾與楓江公
    司簽署投資契約、協議或取得股份成為股東，則證人吳佩芬
    所言交付各筆款項係為投資楓江公司等語，體察真意乃係凸
    顯透過交付各筆款項以供被告投資楓江公司之用。而法院於
    認定事實過程中，自應依據事證，本於推理作用，參酌經驗
    、論理法則進而認定事實，不宜擅自以詞害意，僅以證人吳
    佩芬對於各筆款項名稱為借款或投資款間用語之差異，率爾
    全盤否認證述內容之價值，被告徒以證人吳佩芬所述交付款
    項原因未能合於法律上之投資關係便即逕指證詞違背事實，
    尚不足採。
  (3)被告辯稱其並不認識吳佩芬，係高瑞蓉借款，不清楚高瑞蓉
    向何人借款云云，並舉出吳佩芬於案發後所發簡訊為證(本
    院卷第27頁）。惟投資詐騙案件之詐欺行為人與被害人間不
    以相互間熟識為必要，且本案係被告推由高瑞蓉出面向告訴
    人吳佩芬施用詐術，被告未親自出面，自無事先認識告訴人
    之必要，而依被告之帳戶存摺歷史往來明細查詢紀錄備註欄
    內載明匯款人為吳佩芬等情，被告確實知曉高瑞蓉係向名喚
    吳佩芬者取得款項，施詐術陷於錯誤之人可得而確定，從而
    即使被告與告訴人吳佩芬於借款前不相識，亦無礙於被告詐
    欺行為之遂行，被告以前詞為辯，尚不足採。至於被告舉出
    吳佩芬於案發後所發簡訊為證，上開簡訊記載告訴人吳佩芬
    與被告當初不認識，係由高瑞蓉前來借錢，支票亦係由高瑞
    蓉持交告訴人，被告支付利息時高瑞蓉尚且從中取得利差等
    情，益足認定被告與高瑞蓉就向告訴人吳佩芬取得款項一事
    ，係有內部行為分擔之情。至於被告與高瑞蓉內部間就利息
    之交付如何約定，係屬另一關係，尚無法依此簡訊內容即認
    被告與告訴人吳佩芬所支付之款項無關，而為被告有利之認
    定。
  (4)被告另辯稱：其本身尚欠高瑞蓉款項，不可能與高瑞容共同
    詐欺吳佩芬云云。然被告是否積欠高瑞蓉款項係屬另一問題
    ，與被告是否與高瑞蓉基於犯意聯絡、行為分擔共同向吳佩
    芬施詐，係屬不同層面之問題，不可混為一談。本案出面向
    吳佩芬施詐者係高瑞蓉，而施詐所得大部分款項係由被告取
    得，依告訴人指訴高瑞蓉亦從中獲取利差，被告與高瑞蓉共
    犯及獲利之情節或有不同，但尚無法因被告尚欠高瑞蓉款項
    ，即推認被告與高瑞蓉非本案共犯，而為被告有利之認定。
  (5)綜上，被告確以如附表所示之行騙手法向吳佩芬詐取款項一節
    ，已堪認定。
  (三)有關被告是否有詐取吳佩芳款項之不法所有意圖部分：
    查被告因婚前娘家投資失敗、積欠互助會款及向他人借款之
    債務，自93年間起，累計積欠款項高達約200萬至300萬元，
    每月所須支付債務利息超過20萬元，迄95年間其在新北市○
    ○區○○路160巷4號1樓經營服飾精品店前，全無其他工作
    收入，婚後家庭經濟僅賴當時之配偶洪和興每月約8萬元薪
    資支應，惟仍入不敷出，經濟情況甚為艱困等情，業據被告
    於原審法院準備程序中坦承在卷（見原審卷第36頁）。被告
    於本院準備程序復供承：因為之前投資失利，不想讓先生知
    道，才會不斷借錢補破洞，結果越補越大等語確明確(見本
    院卷第51頁)，被告雖主張案發時其尚有房地產，經濟尚屬
    寬裕，並非無還款能力云云，惟依被告提出於本院之(改制
    前) 台北縣土城市○○段0000-0000地號之土地登記謄本，
    該土地上於已設定高額抵押，有該等謄本及權狀在卷可憑(
    本院卷第29頁至32頁)，尚難依此即認被告案發之經濟狀況
    尚屬寬裕。且被告若屬經濟寬裕，又何需向他人借款周轉，
    終至無力清償？所辯係屬自相矛盾之說，不足採信。另被告
    辯稱：其曾支付吳佩芬利息及部分本金並承諾將來如有收入
    ，會定期還款，無詐欺之意圖云云，惟被告先行扣除首期利
    息引誘告訴人吳佩芬信其投資獲利而陷於錯誤同意借款一節
    ，係屬被告施用詐術之一環，尚難因被告支付部分本金及利
    息即認被告自始無詐欺意圖。至於被告承諾將來有收入還款
    一節，亦屬事後試圖與告訴人和解，僅能列入犯後態度評價
    ，而為量刑之參考，非可以此即認被告無詐欺意圖，所辯云
    云，自難採信。綜合以上各情，被告於95年至97年間，經濟
    來源雖有當時配偶每月薪資及被告自身經營精品店之收入，
    然相較於每月所須支付債務利息，兩者差距極大顯然不足支
    應，何況被告當時另有家庭日常生活開銷等諸多費用之負擔
    ，前述經濟來源客觀上並無全部用以支付利息而使家庭無法
    維持之可能，是被告於其屢向吳佩芬收取款項時已深諳無力
    償還各筆款項本金一節當屬實情而堪認定。被告明知無力清
    償債務，仍以上述虛構投資楓江公司事由，利用吳佩芬對於
    高瑞蓉之信任、急於獲取利益始鬆懈心防之機會，多次透過
    高瑞蓉施以詐術詐取款項，足徵被告於行為之初即有不法所
    有之意圖。
  (四)綜上所述，被告於向吳佩芬取得款項之際，具備不法所有之
    意圖，而與高瑞蓉以施用詐術之手法取得詐騙款項，各情俱
    如上述，本案事證臻達明確，被告詐欺取財犯行誠堪認定，
    應予依法論科。
二、論罪科刑部分：
    核被告所為，係犯刑法第339條第1項詐欺取財罪。按數行為
    於同時同地或密切接近之時、地實行，侵害同一法益，各行
    為之獨立性極為薄弱，依一般社會健全觀念，在時間差距上
    難以強行分開，在刑法評價上以視為數個舉動之接續施行合
    為包括一行為予以評價較為合理，則屬接續犯，而為包括一
    罪（最高法院86年台上字第3295號判例意旨參照）。被告陸
    續透過高瑞蓉出面向吳佩芬要求借款貸與被告，除隱瞞被告
    無力償還其為借款人名義而向吳佩芬借入之款項本金外，接
    連由高瑞蓉誆稱貸與被告之各筆款項乃供被告投資楓江公司
    之用，歷次行騙手法概屬雷同或以前次行騙內容作為基礎前
    提，足見被告如附表所示之詐欺取財行為乃係基於一個犯罪
    決意所為，侵害法益又均相同，應為接續犯論以一罪。被告
    與高瑞蓉間，存有犯意聯絡及行為分擔，應論以共同正犯。
三、原審認本案事證明確，爰引刑法第28條、第339條第1項、刑
    法施行法第1條之1第1項、第2項前段，審酌被告正值壯年，
    原該腳踏實地從事正當職業以開創個人前程，不意謀取不義
    之財，影響被害人權益非輕，惟知返還部分詐騙金額而經被
    害人當庭陳明此事（見原審卷第80頁背面），兼斟被告犯罪
    之目的、手段、智識程度及生活狀況等一切情狀，量處有期
    徒刑七月。另論及如附表所示之詐欺取財犯行，雖有部分犯
    行行為之時間係在96年4月24日以前，但原審認定被告所為
    如附表所示之詐欺取財犯行成立接續犯，則其犯行結束之時
    間係於96年4月24日之後，與中華民國96年罪犯減刑條例第2
    條規定不合，無減刑相關規定之適用。經核認事用法並無違
    誤，量刑亦屬妥適，被告仍執前詞提起上訴，核無理由，其
    上訴應予駁回。
據上論斷，應依刑事訴訟法第368條，判決如主文。
本案經檢察官林秀濤到庭執行職務。
中    華    民    國   100    年    10    月    18    日
                  刑事第二庭  審判長法  官  洪光燦
                                    法  官  宋松璟
                                    法  官  蘇素娥
以上正本證明與原本無異。
不得上訴。
                                    書記官  戴伯勳
中    華    民    國   100    年    10    月    18    日
附表：被告與高瑞蓉共同詐欺吳佩芬得手之內容
┌───────────────────────┬─────────────────┐
│犯  罪  時  間  、  地  點  與  行  騙  手  法│付  款  時  間  與  詐  騙  款  項│
├───────────────────────┼─────────────────┤
│自95年初起至96年1月3日前止，在桃園縣蘆竹鄉大竹│於96年1月3日，吳佩芬便將所欲出借之│
│一街高瑞蓉居處，由高瑞蓉出面向吳佩芬要求借款貸│50萬元款項預扣首期利息1萬5,000元而│
│與被告，除隱瞞被告無力償還透過高瑞蓉以被告為借│以現金48萬5,000元匯入被告名下永豐 │
│款人名義而向吳佩芬借入之款項本金外，高瑞蓉佯稱│商業銀行海山分行帳號00000000000000│
│貸與被告之本筆款項乃供被告投資楓江公司之用，即│號帳戶。                          │
│藉被告獲取優渥之投資利益誆騙吳佩芬得以預扣首期│                                  │
│利息暨可持續收取每期借款利息均各1萬5,000元後取│                                  │
│回本金。                                      │                                  │
├───────────────────────┼─────────────────┤
│於96年8月6日前之96年8月初，在桃園縣蘆竹鄉大竹 │於96年8月6日，吳佩芬便將所欲出借之│
│一街高瑞蓉居處，由高瑞蓉出面向吳佩芬要求借款貸│30萬元款項預扣首期利息9,000元而以 │
│與被告，除隱瞞被告無力償還透過高瑞蓉以被告為借│現金1萬5,000元交付高瑞蓉、再以現金│
│款人名義而向吳佩芬借入之款項本金外，高瑞蓉佯稱│27萬6,000元匯入被告名下永豐商業銀 │
│貸與被告之本筆款項乃供被告提高投資楓江公司金額│行海山分行帳號00000000000000號帳戶│
│之用，即藉被告獲取優渥之投資利益誆騙吳佩芬得以│。                                │
│預扣首期利息暨可持續收取每期借款利息均各9,000 │                                  │
│元後取回本金。                                │                                  │
├───────────────────────┼─────────────────┤
│於96年8月24日前之96年8月中旬，在桃園縣蘆竹鄉大│於96年8月24日，吳佩芬便將所欲出借 │
│竹一街高瑞蓉居處，由高瑞蓉出面向吳佩芬要求借款│之30萬元款項預扣首期利息9,000元而 │
│貸與被告，除隱瞞被告無力償還透過高瑞蓉以被告為│以現金29萬1,000元匯入被告名下永豐 │
│借款人名義而向吳佩芬借入之款項本金外，高瑞蓉佯│商業銀行海山分行帳號00000000000000│
│稱貸與被告之本筆款項乃供被告補足另名投資人一時│號帳戶。                          │
│無法如期匯款投資楓江公司之用，即藉被告獲取該名│                                  │
│投資人短期優渥之投資利益誆騙吳佩芬得以預扣首期│                                  │
│9,000元後取回本金。                           │                                  │
└───────────────────────┴─────────────────┘